ACORDAO-COMPLETO-2401413

ACÓRDÃO 689/2020 ATA 9/2020 - PLENÁRIO

VISTOS, relatados e discutidos estes autos de representação acerca de supostas irregularidades ocorridas no Conselho Federal de Corretores de Imóveis, relativamente à antecipação de pagamentos a empresa contratada para o fornecimento de sistema para modernização da administração tributária do conselho.
ACORDAM os ministros do Tribunal de Contas da União, reunidos em sessão do Plenário, ante as razões expostas pelo relator, em:
9.1. acatar as razões de justificativa apresentadas pelo Sr. André Luiz Bravim;
9.2. rejeitar as razões de justificativa apresentadas pelo Sr. João Teodoro da Silva;
9.3. aplicar ao Sr. João Teodoro da Silva, com fundamento no art. 58, II, da Lei 8.443/1992 c/c art. 268, II, do RI/TCU, multa no valor de R$ 5.000,00 (cinco mil reais) , fixando prazo de 15 (quinze) dias, a contar da notificação, para que comprove, perante este Tribunal (art. 214, III, "a", do RI/TCU) , o recolhimento da dívida aos cofres do Tesouro Nacional, atualizada monetariamente desde a data do presente acórdão até a do efetivo recolhimento, se for paga após o vencimento, na forma da legislação em vigor;
9.4. autorizar, desde logo, nos termos do art. 28, II, da Lei 8.443/1992, a cobrança judicial da dívida;
9.5. dar ciência ao Conselho Federal de Corretores de Imóveis sobre as seguintes falhas, para que sejam adotadas medidas internas com vistas à prevenção de ocorrência de outras semelhantes:
9.5.1. utilização dos serviços advocatícios de seu corpo técnico para defender dirigentes (ou ex-dirigentes) da entidade em processos administrativos ou judiciais, quando comprovado que os atos praticados foram manifestamente ilegais ou contrários aos interesses da instituição, tendo em conta o caráter personalíssimo de sua responsabilização, como já restou assentado por esta Corte nos Acórdão 35/2000-TCU-Plenário, relator ministro Guilherme Palmeira, 545/2015-TCU-Plenário, relator ministro Raimundo Carreiro, 2789/2016-TCU-Plenário, relator ministro Augusto Nardes, entre outros;
9.5.2. aceitação de proposta e a assinatura de contrato em condições que não retrataram o conteúdo do edital da licitação e seus anexos, ferindo o princípio da vinculação ao instrumento convocatório, consoante jurisprudência do Tribunal;
9.5.3. planejamento deficiente na contratação de serviço de tecnologia da informação ocorrida no âmbito do pregão presencial 3/2014, em desacordo com as diretrizes traçadas na IN SLTI 4/2010 e na jurisprudência do Tribunal, como, por exemplo, nos Acórdão 786/2006-TCU-Plenário, relator ministro Augusto Sherman, 2471/2008-TCU-Plenário, relator ministro Benjamin Zymler e 1233/2012-TCU-Plenário, relator ministro Aroldo Cedraz;
9.6. enviar cópia desta deliberação ao Conselho Federal de Corretores de Imóveis e Srs. João Teodoro da Silva e André Luiz Bravim;
9.7. encerrar o processo e arquivar os autos.

Representação acerca de supostas irregularidades relativamente à antecipação de pagamentos a empresa contratada para o fornecimento de sistema para modernização da administração tributária do conselho.

Conselho Federal de Corretores de Imóveis.

3. Responsáveis: André Luiz Bravim (XXX.512.842-XX); João Teodoro da Silva (XXX.714.079-XX).

13.1. Ministros presentes: José Mucio Monteiro (Presidente), Walton Alencar Rodrigues, Benjamin Zymler, Augusto Nardes, Aroldo Cedraz, Raimundo Carreiro, Ana Arraes, Bruno Dantas e Vital do Rêgo.
13.2. Ministros-Substitutos presentes: André Luís de Carvalho e Weder de Oliveira (Relator).

WEDER DE OLIVEIRA

Transcrevo, com os necessários ajustes de forma, a instrução elaborada pela Secretaria de Controle Externo de Aquisições Logísticas (Selog) , quando da análise das razões de justificativa[footnoteRef:2], que contou com a anuência dos titulares da subunidade e da unidade[footnoteRef:3]. [2:  Peça 66.]  [3:  Peça 67-68.] 
"INTRODUÇÃO
1. Cuidam os autos de representação resultante de desconversão de tomada de contas especial (TCE) em função do disposto no Acórdão 1981/2018-TCU-Plenário - relator: ministro-substituto Weder de Oliveira (peça 23) . A instauração da TCE decorreu do Acórdão 2953/2016-TCU-Plenário - relator: ministro-substituto Weder de Oliveira (peça 1) , nos autos do TC Processo 003.130/2015-0.
HISTÓRICO 
2. Os fatos foram examinados naquele processo no âmbito de representação formulada pela empresa Incorp Technology Informática Ltda. a respeito de possíveis irregularidades ocorridas no Conselho Federal de Corretores de Imóveis (Cofeci) , relacionadas ao pregão presencial 3/2014, que teve como objeto (peça 2, p. 1) : 
'Contratação de um sistema WEB para a modernização da administração tributária do Cofeci, com a finalidade de produzir informações fiscais sobre a arrecadação dos regionais e da cota parte agregado a prestação de serviços de auditoria contábil, prevendo cessão de direito de uso, implantação, configuração, treinamento, importação de dados, suporte técnico, customização, manutenção e atualização do sistema e geração de relatórios gerenciais.'
3. A proposta vencedora, apresentada pelo 'Consórcio Cota Parte Cofeci' (composto pelas empresas Spiral Soluções em Gestão Pública Ltda., CNPJ: 06.222.886/0001-02 e Organização Contábil Setenareski S/S Ltda., CNPJ 00.271.115/0001-10) , foi de R$ 876.000,00, mas, após negociação, o valor anual do contrato foi reduzido a R$ 550.800,00 (peça 2, p. 1, item 3) .
4. Por conta da aludida representação, o Tribunal promoveu medidas e apurações que culminaram na instauração de tomada de contas especial a partir do Acórdão 2953/2016-TCU-Plenário, originando este processo. 
5. A conversão da representação em TCE teve por fundamento o resultado de inspeções realizadas pela Selog nos anos de 2015 e 2016 no Cofeci, que concluiu pela existência de dano aos cofres da entidade. Foram identificados como responsáveis João Teodoro da Silva, então presidente do Cofeci, e André Luiz Bravin, então superintendente da autarquia e pregoeiro do pregão presencial 3/2014, que foram citados pela prática de ato antieconômico.
6. Os responsáveis nos autos foram devidamente citados por meio dos ofícios de peças 7 e 14, dos quais tomaram ciência, conforme demonstram os documentos às peças 8 e 15, e cujas alegações de defesa encontram-se às peças 16 a 19. 
7. Em instrução à peça 20, propôs-se a rejeição das alegações apresentadas, o julgamento das contas pela irregularidade, a condenação solidária dos responsáveis em débito e a aplicação individual da multa prevista no art. 57 da Lei 8.443/1992.
8. Todavia, o Ministério Público do TCU (MP/TCU) dissentiu da referida proposta de mérito, por considerar, em síntese, não ser possível aferir o dano e estimar o débito (peça 22) . Ainda assim, propôs o julgamento das contas dos responsáveis pela irregularidade e a aplicação da multa referente ao art. 58, II, da Lei 8.443/1992, em razão de pagamentos antecipados ao consórcio contratado.
9. O ministro relator, no voto condutor do acórdão 1981/2018 (peça 23) , no mérito, concordou com a conclusão constante do parecer elaborado pelo MP/TCU, no sentido de não ser possível caracterizar, taxativamente, a existência de dano ou quantificar o débito. Assim, concluiu pela reconversão do processo à natureza original de representação. 
10. Quanto à questão de pagamentos antecipados ao consórcio contratado, assim consignou (peça 24, p.10) :
'21. Cumpre-me ressaltar que as controvérsias existentes entre os pareceres da unidade instrutiva e do MP/TCU quanto à utilidade e ao aproveitamento do que foi contratado decorrem de falhas no planejamento da contratação e da falta de clareza na definição do objeto do pregão presencial 3/2014. Tais irregularidades, entre outras falhas, ensejaram a realização de audiência dos mesmos responsáveis e a aplicação, individual, da multa prevista no art. 58, II, da Lei 8.443/1992, nos termos do item 9.2 do Acórdão 2953/2016-TCU-Plenário.
22. Resta pendente a questão dos pagamentos antecipados à contratada (pagamentos anteriores à customização do SIR) , irregularidade que o MP/TCU considera confirmada e que induziria ao julgamento das contas dos Srs. João Teodoro da Silva e André Luiz Bravim pela irregularidade, com a consequente condenação ao pagamento da multa prevista no art. 58, II, da Lei 8.443/1992.
23. Registro que os responsáveis não foram instados a produzir defesa acerca da irregularidade referente à realização de pagamentos anteriormente à customização do SIR. No ofício de citação, constou que os Srs. João Teodoro da Silva e André Luiz Bravim deveriam recolher o débito ou apresentar alegações de defesa referentes à prática de ato antieconômico, sem que houvesse especificação das condutas que configuram tal prática.
24. Faz-se imprescindível, portanto, determinar à a unidade instrutiva que promova a audiência dos responsáveis para que apresentem as razões de justificativa devidas quanto à execução de pagamentos anteriores à customização do sistema objeto de contratação no âmbito do pregão presencial 3/2014.'
11. Com esse entendimento, o Acórdão 1981/2018-TCU-Plenário foi no sentido de acatar as alegações de defesa apresentadas pelos responsáveis, autorizando a desconversão dos presentes autos de TCE para representação, sendo proferida a seguinte determinação: 
'9.3. determinar à Secretaria de Controle Externo de Aquisições Logísticas (Selog) que, nos termos do art. 43, II, da Lei 8.443/1992, e do art. 250, IV, do RI/TCU, promova a audiência dos responsáveis pela antecipação de pagamentos à empresa contratada pelo Conselho Federal de Corretores de Imóveis (Cofeci) , no âmbito do pregão presencial 3/2014, para a implementação de sistema informatizado, em descumprimento ao disposto no art. 63 da Lei 4.320/1964;'
12. Na instrução à peça 48, propôs-se a realização das audiências determinadas no referido acórdão, realizadas por meio dos ofícios 1089/2019-TCU/Selog (peça 51) e 1090/2019-TCU/Selog (peça 52) , cujas respostas apresentam-se às peças 62 e 64, que serão objeto de análise nesta instrução.
13. Convém destacar que, na representação inicial (TC Processo 003.130/2015-0) , o Acórdão 2953/2016-TCU-Plenário determinou a aplicação de multa aos responsáveis pelas irregularidades descritas no Acórdão 3359/2015-TCU-Plenário - relator: ministro Weder de Oliveira: 
'9.3.1.1. definição imprecisa e insuficiente do objeto, principalmente no que se refere aos serviços de auditoria contábil (atividades a serem executadas, prazos e demonstrativos de resultados) ; 
9.3.1.2. não parcelamento do objeto, de natureza divisível, em inobservância ao art. 23, § 1º, da Lei 8.666/1993; 
9.3.1.3. ausência de critérios objetivos de aceitação e orientação sobre a demonstração de funcionalidades da solução (prova conceito) ; 
9.3.1.4. não realização de pregão eletrônico, injustificadamente.'
14. Assim, em que pese ter havido outras irregularidades que resultaram na aplicação de multa, as audiências ora realizadas referem-se apenas à antecipação de pagamentos realizados.
15. Esta etapa processual, então, destina-se à análise das razões de justificativa apresentadas pelos Srs. João Teodoro da Silva e André Luiz Bravim, respectivamente, às peças 62 e 64. 
EXAME TÉCNICO
16. Regularmente citados e ouvidos, os responsáveis apresentaram razões de justificativa no prazo estipulado, que serão analisadas em conjunto, tendo em vista a similaridade dos argumentos trazidos aos autos.
I - Razões de Justificativa
I.1 - Objeto da audiência: antecipação de pagamentos ao consórcio contratado pelo Conselho Federal de Corretores de Imóveis (Cofeci) , no âmbito do pregão presencial 3/2014, para a implementação de sistema informatizado, em descumprimento ao disposto no art. 63 da Lei 4.320/1964 (Acórdão 14182/2018-TCU-Primeira Câmara - relator: ministro Weder de Oliveira) ;
I.2. - Responsáveis solidários: João Teodoro da Silva (CPF XXX.512.842-XX) e André Luiz Bravim (CPF XXX.714.079-XX) .
I.3 - Conduta dos agentes: 
1.3.1 - Responsável João Teodoro da Silva: (Presidente do Cofeci) ter dado causa, como responsável por iniciar e conduzir a contratação relativa ao pregão presencial 3/2014 (peça 48, p. 6) , à antecipação dos pagamentos realizados ao Consórcio Cota Parte Cofeci anteriormente à customização do sistema informatizado contratado.
1.3.2 - Responsável André Luiz Bravim: (pregoeiro do pregão presencial 3/2014 e superintendente do Cofeci, respondendo nesta condição) , ter dado causa, como responsável por elaborar o termo de referência (projeto básico) relativo ao pregão presencial 3/2014 (peça 48, p. 6) , à antecipação dos pagamentos realizados ao Consórcio Cota Parte Cofeci anteriormente à customização do sistema informatizado.
I.4 - Justificativas apresentadas:
a) o objeto do contrato foi dividido entre os serviços de i) cessão de direito de uso, customização, suporte, manutenção e atualização do sistema, prestados pela empresa Spiral Soluções em Gestão Pública-ME, contratados pelo valor de R$ 420.000,00, divididos em doze parcelas mensais de R$ 35.000,00; e ii) auditorias e análise dos dados recebidos e elaboração de relatórios, prestados pela empresa Organização Contábil Setenareski Ltda., contratados pelo valor de R$ 130.800,00, divididos em doze parcelas mensais de R$ 10.900,00. O valor total do contrato foi de R$ 550.800,00;
b) a análise realizada pelo TCU, que apontou a antecipação dos pagamentos, não considerou o custo da fase anterior à execução dos serviços contratados, como o planejamento, os estudos preliminares e o gerenciamento de riscos, e tampouco que os sistemas já estavam disponibilizados pela empresa Spiral;
c) os pagamentos iniciais justificam-se em função do tempo despendido com as atividades iniciais para a implantação e customização do sistema, como demonstram os relatórios apresentados (peça 62, p. 11-199) ;
d) em contratos de duração continuada, os serviços podem não apresentar conclusões estáticas e mensais, devendo ser considerados os resultados obtidos na realização do contrato como um todo;
e) no relatório da inspeção produzido pela Selog, que fundamentou o entendimento do MP/TCU de que haveria evidências de supostas antecipações de pagamento à customização do sistema, não haveria a caracterização concreta sobre como as antecipações teriam ocorrido;
f) o Cofeci contratou um sistema pronto, que necessitava ser customizado e, uma vez disponibilizado o sistema, após a assinatura do contrato, atendendo aos ditames do projeto, entende-se que os valores referentes à cessão de direito de uso seriam devidos;
g) o relatório das análises de conformidade de software anexado (peça 62, p. 200-268) reforçaria os argumentos apresentados, destacando que foram encontrados problemas de conformidade referentes à importação dos sócios do Creci e relatórios, mas que são problemas de solução simples, uma vez que as informações estariam disponíveis no banco de dados; e 
h) o sistema não apresentou prejuízo, uma vez que o Cofeci conseguiu recolher, por meio da sua utilização, R$ 1.147.244,66 em cotas-parte devidas e não recolhidas.
I.5 - Análise dos argumentos apresentados
17. O parecer do Ministério Público junto ao TCU (peça 22) , quanto à antecipação de pagamentos realizada, destaca que:
'49. O terceiro ponto levantado envolve o adiantamento de pagamentos à contratada (i.e. pagamentos anteriores à customização do sistema) , comportamento temerário que expõe a entidade praticante a desnecessário risco de inadimplemento por parte de seu fornecedor. 
50. Ainda quando tal risco não se concretize (isto é, mesmo havendo a entrega do objeto pago previamente) , a jurisprudência do Tribunal tem considerado a antecipação indevida como causa bastante para irregularidade das contas e imposição de multa autônoma, independentemente da ocorrência de dano (art. 58, II, da Lei 8.443/1992) . Nesse sentido, a Diretoria de Jurisprudência extraiu o seguinte enunciado a partir do decidido por meio do Acórdão 334/2015-TCU-Plenário (rel. min. José Múcio Monteiro) : 
 (...) 
51. No caso sub examine, verificou-se a interrupção do contrato, por impulso do Tribunal, quando apenas os dados referentes ao Creci/RS haviam sido integralmente analisados. Desse modo, inobstante divergirem a Selog e os defendentes quanto às consequências do serviço prestado até aquele momento (recuperação de R$ 1.147.244,66) , resta incontroverso que algum serviço foi prestado pelo Consórcio Cota Parte - tanto é que a Selog propõe exculpar a contratada por eventual dano (peça 20, p. 2) . 
52. Ao concluir pela imprestabilidade do sistema (vide seção II deste parecer) , a unidade técnica deixou de elaborar análise sobre a proporcionalidade entre os pagamentos havidos e o serviço ofertado. Tendo sido descontinuada a cessão de direito de uso sobre o sistema, não há como confirmar ou quantificar eventual prejuízo advindo do irregular adiantamento de recursos. 
53. Nessa toada, diante da impossibilidade de se aferir a ocorrência de dano aos cofres do Cofeci (e, caso positivo, em que extensão) , o Ministério Público opina por que o Tribunal se limite a impingir aos responsáveis a multa estampada no art. 58, II, da Lei 8.443/1992, pelo incontroverso adiantamento operado em favor do consórcio contratado.'
18. A ausência de contrapartida na prestação dos serviços em relação aos pagamentos até então realizados fica evidente na análise realizada em instrução à peça 48, p. 22 do TC Processo 003.130/2015-0, uma vez que os dados não haviam sido migrados após decorridos diversos meses desde o início do contrato: 
'202. O consórcio contratado colocou à disposição do Cofeci o sistema web previsto no contrato. No entanto, não foram previstos e nem foram realizados testes durante a homologação e implantação do sistema, não havendo definição de critérios de verificação, pelo Cofeci, do que deveria ser entregue pela contratada. 
203. Constatou-se que se encontram armazenados no SIR apenas a enumeração de conselhos regionais e respectivos registros no CNPJ, dados que, por óbvio, já eram de conhecimento do Cofeci e que já se encontravam publicados no sítio eletrônico da entidade antes de ser realizada a licitação. 
204. Ao contrário do que afirmaram os gestores, não houve qualquer migração de dados cadastrais de empresas e corretores capaz de gerar relatórios para o Cofeci. Conforme se verifica em relatório de atividades apresentado pelo 'Consórcio Cota Parte Cofeci' (grifou-se) :
'O regional de Rondônia nos encaminhou os arquivos de cadastro no formato TXT e procedemos a sua importação para o SIR, mas, a migração da base de dados não pode ser completa por que o sistema utilizado pelo regional está passando por correções. 
Encaminhou-nos, também, arquivos financeiros em TXT que não conseguimos importar, pois, apresentam falhas em face da ausência de dados e desconformidades com layout do nosso sistema. 
O regional de Pernambuco nos encaminhou, também, os arquivos de cadastro no formato TXT e procedemos a sua importação para o SIR. Igualmente, nos encaminharam arquivos financeiros que não puderam ser importados pelos mesmos motivos do regional de Rondônia. 
 (...) 
As análises preliminares dos dados financeiros dos regionais de Rondônia e Pernambuco ficaram prejudicadas em face da impossibilidade da importação dos dados pela ausência de dados nos arquivos encaminhados e desconformidades com layout do nosso sistema. (relatório de atividades - março/2015. Peça 34, p. 19-20) .'
205. A contratada apresentou apenas três relatórios de atividades, relativos aos meses de fevereiro, março e abril. A ausência de relatórios de atividades desenvolvidas pela contratada, contudo, não interrompeu a continuidade dos pagamentos pelo Cofeci, constatação que contradiz a afirmação dos gestores do Cofeci de que 'Todos os pagamentos até aqui ocorridos foram precedidos da apresentação dos correspondentes relatórios mensais de atividades' (peça 34, p. 8) . 
206. Confirmou-se, portanto, a realização de pagamentos sem que reste comprovada a devida contraprestação dos serviços. 
207. Também foi constatada a realização de pagamentos em duplicidade no início do mês de março, sem que haja qualquer justificativa.'
19. Na primeira inspeção realizada em agosto de 2015, cerca de seis meses após o início dos pagamentos, não havia, no sistema, quaisquer dados cadastrais ou financeiros. Já na segunda inspeção, identificou-se que tinham sido inseridos os dados financeiros do Creci do Rio Grande do Sul e dados cadastrais de mais três estados, como consta em instrução à peça 86, p. 6 daquele processo:
'28. Constatamos também que o sistema continuou sendo manipulado mesmo depois da suspensão da execução do contrato determinada pelo relator (peça 24, p. 9) , em 24/6/2015. Isso ficou evidenciado pelo fato de não terem sido encontrados dados dos corretores de imóvel em inspeção pretérita, autorizada em 10/8/2015, mas terem sido encontrados dados cadastrais e financeiros na inspeção autorizada em 11/4/2016. Conforme apresentado na instrução autorizada em 10/8/2015 (peça 48, p. 22) : 
 (...) 
29. Na inspeção autorizada em 11/4/2016, foram encontrados dados cadastrais de três estados Pernambuco (PE) , Rondônia (RO) e Rio Grande do Sul (RS) e dados financeiros do RS. 
30. Diante do fato de o contrato viger de fevereiro (o extrato do contrato está na peça 17, p. 90) a julho de 2015 (a declaração do Cofeci de suspensão da execução do contrato está na peça 34, p. 5) e diante do fato de a inspeção ocorrida em agosto de 2015 não ter encontrado dados cadastrais nem financeiros no SIR (peça 48, p. 22) , mas a inspeção ocorrida em abril de 2016 ter encontrado esses dados no sistema, concluímos que o SIR não foi utilizado enquanto o contrato entre o Cofeci e o Consórcio Cota-parte esteve vigente, porém foram inseridas informações nesse sistema depois que o TCU determinou ao Cofeci que a execução do contrato em análise fosse suspensa.'
20. Os responsáveis alegam que a análise realizada pelo TCU, que apontou a antecipação dos pagamentos, não considerou o custo da fase anterior à execução dos serviços contratados, e que os pagamentos iniciais se justificam em função do tempo despendido com as atividades iniciais para a implantação e customização do sistema.
21. Em consulta aos relatórios de atividades apresentados para o mês de fevereiro (peça 62, p. 15-16) , março (peça 62, p. 25-27) , abril (peça 62, p. 32-33) , maio (peça 62, p. 89-90) e junho de 2015 (peça 62, p. 146-147) , consta que foram realizados os serviços de migração de informações, análise dos dados financeiros migrados para o sistema e a elaboração do manual técnico.
22. No entanto, na inspeção, identificou-se que apenas três relatórios estavam disponíveis (fevereiro, março e abril de 2015) , mas que não havia a contraprestação dos serviços ali declarados. Já na documentação apresentada em resposta a audiência, os responsáveis acrescentaram os relatórios dos meses de maio e junho de 2015.
23. Ocorre que os dados e informações que deveriam resultar dos serviços descritos nos relatórios não estavam disponíveis no sistema quando a equipe realizou a primeira inspeção, autorizada em 10/8/2015, e foram posteriormente inseridos, como verificado na segunda inspeção, autorizada em 11/4/2016, o que comprova a ocorrência de pagamentos por serviços até então não realizados, demonstrando que as antecipações ocorreram em virtude da ausência dos dados, ao contrário do que alegam os responsáveis.
24. Quanto ao relatório de conformidade de software apresentado (peça 62, p. 200-268) , este não aborda a antecipação de pagamentos, mas apenas aspectos técnicos do sistema a fim de validá-lo em relação às especificações do edital, não havendo qualquer análise quanto à temporalidade da prestação dos serviços pelo consórcio cota-parte.
25. Sobre as diversas alegações dos responsáveis de que a implantação do sistema não teria gerado prejuízos, pois o Cofeci teria conseguido recolher R$ 1.147.244,6 em cotas-parte não recolhidas, tal fato não guarda qualquer relação com a antecipação dos pagamentos ora analisada.
26. Diante do exposto, os responsáveis não afastaram a irregularidade referente à ocorrência de pagamentos antecipados ao Consórcio Cota-parte, razão pela qual se propõe sejam rejeitadas as razões de justificativa apresentadas pelos Srs. João Teodoro da Silva (CPF XXX.512.842-XX) e André Luiz Bravim (CPF XXX.714.079-XX) , com consequente aplicação, individualmente, da multa prevista no art. 58, II, da Lei 8.443/1992, fixando-lhes o prazo de 15 (quinze) dias, a contar das notificações, para que comprovem, perante o Tribunal (art. 214, III, 'a', do RI/TCU) , o recolhimento da dívida ao Tesouro Nacional, atualizada monetariamente desde a data do acórdão até a do efetivo recolhimento; se for paga após o vencimento, na forma da legislação em vigor.
II - Informações adicionais
27. Em instrução à peça 20, identificou-se que um profissional do próprio Cofeci formulou a defesa dos responsáveis nos autos. Propôs-se determinar ao Conselho que se abstivesse de utilizar os serviços advocatícios de seu corpo técnico para defender dirigentes (ou ex-dirigentes) da entidade em processos administrativos ou judiciais, quando comprovado que os atos praticados teriam sido manifestamente ilegais ou contrários aos interesses da instituição, tendo em conta o caráter personalíssimo de sua responsabilização.
28. No entanto o Memorando-Circular 13/2019-Segecex destaca que a proposta de determinação à unidade jurisdicionada para meramente se abster de descumprir determinada norma não atende à Resolução TCU 265/2014, situação em que deve ser proposta a ciência da unidade jurisdicionada.
29. Considerando que não houve pronunciamento sobre o assunto no Acórdão 1981/2018-TCU-Plenário (peça 23) , propõe-se que seja dada ciência ao Cofeci em função da irregularidade identificada. 
CONCLUSÃO
30. Os argumentos apresentados nesta representação não favoreceram à elisão das responsabilidades dos envolvidos. Em face das análises promovidas acima, propõe-se rejeitar as razões de justificativa apresentadas pelos Srs. André Luiz Bravim e João Teodoro da Silva, uma vez que não foram suficientes para afastar as irregularidades a eles atribuídas, qual seja, a antecipação de pagamentos à empresa contratada pelo Conselho Federal de Corretores de Imóveis. 
31. Ressalte-se que a aplicação de nova multa não implica bis in idem em relação à multa anterior aplicada no âmbito do TC Processo 003.130/2015-0, uma vez que aquela sanção não contemplava a antecipação de pagamentos ora analisada.
PROPOSTA DE ENCAMINHAMENTO
32. Diante do exposto, submetem-se os autos à consideração superior, propondo ao Tribunal as seguintes medidas:
32.1. rejeitar as razões de justificativa apresentadas pelos responsáveis, Srs. João Teodoro da Silva (CPF XXX.512.842-XX) , presidente do Cofeci, e André Luiz Bravim (CPF XXX.714.079-XX) , superintendente do Cofeci, em relação à audiência determinada no item 9.3 do Acórdão 1981/2018-TCU-Plenário, relator: ministro-substituto Weder de Oliveira.
32.2. aplicar aos Srs. João Teodoro da Silva (CPF XXX.512.842-XX) , presidente do Conselho Federal de Corretores de Imóveis (Cofeci) , e André Luiz Bravim (CPF XXX.714.079-XX) , Superintendente do Cofeci, a multa prevista no art. 58, II, da Lei 8.443/1992, fixando-lhes o prazo de 15 (quinze) dias, a contar das notificações, para que comprovem, perante o Tribunal (art. 214, III, 'a', do RI/TCU) , o recolhimento da dívida ao Tesouro Nacional, atualizada monetariamente desde a data do acórdão até a do efetivo recolhimento; se for paga após o vencimento, na forma da legislação em vigor;
32.3. dar ciência ao Conselho Federal de Corretores de Imóveis, com fundamento no art. 7º da Resolução - TCU 265/2014, sobre as seguintes impropriedades/falhas identificadas, para que sejam adotadas medidas internas com vistas à prevenção de ocorrência de outras semelhantes:
I - indevida utilização dos serviços advocatícios de seu corpo técnico para defender dirigentes (ou ex-dirigentes) da entidade em processos administrativos ou judiciais, quando comprovado que os atos praticados foram manifestamente ilegais ou contrários aos interesses da instituição, tendo em conta o caráter personalíssimo de sua responsabilização (acordãos 35/2000, 545/2015 e 2.789/2016, todos do Plenário do TCU) ; e
32.4. encaminhar cópia do acórdão que vier a ser proferido, assim como do relatório e do voto que o fundamentarem ao Conselho Federal de Corretores de Imóveis (Cofeci) e aos responsáveis arrolados nos autos." (os destaques constam do texto original) 
O MP/TCU, representado pelo procurador Rodrigo Medeiros de Lima, manifestou-se conforme se segue[footnoteRef:4]: [4:  Peça 70.] 
"Em atenção à honrosa solicitação do relator, Ministro-Substituto Weder de Oliveira, (peça 69) , este representante do Ministério Público de Contas da União manifesta-se de acordo com a proposta uníssona (peças 66-68) apresentada pela Secretaria de Controle Externo de Aquisições Logísticas (Selog) , no sentido de rejeitar as razões de justificativa apresentadas pelos Srs. João Teodoro da Silva (CPF XXX.714.079-XX) e André Luiz Bravim (CPF XXX.512.842-XX) , em relação à audiência determinada no item 9.3 do Acórdão 1981/2018-TCU-Plenário (peça 23) , aplicando-lhes a multa prevista no art. 58, II, da Lei 8.443/1992; bem assim de dar ciência ao Conselho Federal de Corretores de Imóveis acerca da ocorrência descrita no item 'I' do parágrafo 32.3 da instrução técnica (peça 66, p. 7) .
2.  Registramos, por fim, erro material nos itens 32.1 e 32.2, da proposta da unidade técnica (peça 66, p.7) nos CPFs dos responsáveis, os quais foram trocados. O item anterior deste parecer saneia o lapso cometido."
É o relatório.

Katia Vieira do Vale (11737/OAB-DF) e outros, representando João Teodoro da Silva.

Não atuou.

TOMADA DE CONTAS ESPECIAL ORIUNDA DE CONVERSÃO DE PROCESSO DE REPRESENTAÇÃO. IRREGULARIDADES NO ÂMBITO DO PREGÃO PRESENCIAL 3/2014. IMPOSSIBILIDADE DE AFERIÇÃO DO DANO E DE QUANTIFICAÇÃO DE DÉBITO. RECONVERSÃO DOS AUTOS À NATUREZA ORIGINAL DE REPRESENTAÇÃO. DETERMINAÇÃO DE AUDIÊNCIA EM RELAÇÃO À POSSÍVEL ANTECIPAÇÃO INDEVIDA DE PAGAMENTOS. ACATAMENTO DAS RAZÕES DE JUSTIFICATIVA DE UM DOS RESPONSÁVIS. REJEIÇÃO DAS RAZÕES DE JUSTIFICATIVA DE OUTRO RESPONSÁVEL. MULTA. COMUNICAÇÕES.

REPRESENTAÇÃO (REPR)

Secretaria de Controle Externo de Aquisições Logísticas (Selog).

Trata-se de processo de representação, resultante de desconversão de tomada de contas especial autuada em atendimento ao Acórdão 2953/2016-TCU-Plenário, proferido no TC Processo 003.130/2015-0.
O referido TC Processo 003.130/2015-0 tratava de representação formulada pela empresa Incorp Technology Informática Ltda., envolvendo irregularidades no pregão presencial 3/2014, conduzido pelo Conselho Federal de Corretores de Imóveis (Cofeci) , cujo objeto foi a contratação de um sistema informatizado para o acompanhamento da arrecadação dos regionais e do cálculo das cota-partes, conforme detalhado a seguir:
"Contratação de um Sistema Web para a modernização da administração tributária do Cofeci, com a finalidade de produzir informações fiscais sobre a arrecadação dos regionais e da cota parte agregado a prestação de serviços de auditoria contábil, prevendo cessão de direito de uso, implantação, configuração, treinamento, importação de dados, suporte técnico, customização, manutenção e atualização do sistema e geração de relatórios gerenciais."
O pregão presencial 3/2014 foi vencido pelo consórcio Cota Parte Cofeci, formado pelas empresas Spiral Soluções em Gestão Pública Ltda. - ME e Organização Contábil Setenareski S/S Ltda., tendo o contrato sido assinado em 5/2/2015[footnoteRef:2]. [2:  Peça 17, p. 70-75 do TC Processo 003.130/2015-0.] 
Nos autos do TC Processo 003.130/2015-0, após a realização de oitivas e de inspeção in loco no conselho, em agosto de 2015, a Selog propôs, em suma, que o Tribunal determinasse a anulação do contrato, bem como a conversão do referido processo em tomada de contas especial, para citação dos Srs. João Teodoro da Silva, então presidente do Cofeci, e André Luiz Bravin, superintendente da autarquia e pregoeiro do pregão presencial 3/2014, tendo em vista a constatação da ocorrência de possível ato antieconômico[footnoteRef:3]. [3:  Peça 48 do TC Processo 003.130/2015-0.] 
Mediante o Acórdão 3359/2015-TCU-Plenário, o Tribunal assinou prazo para que o Cofeci anulasse a contratação decorrente do referido certame (item 9.2) , determinou que fosse realizada audiência dos responsáveis quanto a diversas irregularidades no edital e na condução do pregão (item 9.3.1) , bem como fosse realizada diligência ao conselho para a obtenção de elementos adicionais, visando subsidiar a análise de possível ocorrência de dano ao erário (item 9.3.2) .
Em atendimento ao item 9.2 do Acórdão 3359/2015-TCU-Plenário, o Cofeci encaminhou o comprovante de anulação do contrato, publicado no DOU em 6/1/2016[footnoteRef:4]. [4:  Peça 58 do TC Processo 003.130/2015-0.] 
Para atendimento ao item 9.3.2 da deliberação, a Selog realizou segunda inspeção in loco.
Após a análise das informações levantadas na inspeção e das razões de justificativa apresentadas pelos responsáveis, a Selog elaborou nova instrução, reiterando a proposta de conversão da representação em tomada de contas especial e argumentando que, por conta de tal medida, deixaria de propor a aplicação de sanções aos responsáveis naquela etapa processual[footnoteRef:5]. [5:  Peça 86-88 do TC Processo 003.130/2015-0.] 
O Tribunal, mediante o já mencionado Acórdão 2953/2016-TCU-Plenário, ao tempo em que acatou a proposta de conversão da representação em tomada de contas especial, rejeitou as razões de justificativa apresentada pelos Srs. João Teodoro da Silva e André Luiz Bravim por conta de irregularidades constatadas no edital do pregão e na condução do certame, aplicando-lhes, individualmente, a multa prevista no art. 58, II, no valor de R$ 5.000,00.
II
Autuado o presente processo, inicialmente com a natureza de tomada de contas especial, foram identificados como responsáveis os Srs. João Teodoro da Silva e André Luiz Bravim, os quais foram citados pela prática de ato antieconômico[footnoteRef:6]. [6:  Peças 7 e 14.] 
A Selog opinou pela rejeição das alegações de defesa apresentadas pelos responsáveis, julgamento de suas contas pela irregularidade, condenação ao pagamento do débito e aplicação da multa prevista no art. 57 da Lei 8.443/1992[footnoteRef:7]. [7:  Peças 20-21.] 
O MP/TCU, representado pelo procurador Rodrigo Medeiros de Lima, dissentiu da proposta de mérito da unidade instrutiva[footnoteRef:8], por considerar que não havia como se afirmar, de forma categórica, que os serviços contratados não foram executados ou que apresentaram inutilidade ou deficiência, ponderando que, em alguma medida, o serviço contratado foi realizado. [8:  Peça 22.] 
O Parquet especializado destacou, assim, a impossibilidade de se quantificar o débito, tendo em vista que, conforme destacado pela Selog, o consórcio contratado entregou produtos que deveriam ser remunerados.
De outra parte, o MP/TCU considerou que teria havido adiantamento de pagamentos à contratada, conforme trecho do parecer reproduzido a seguir: 
" (...) 49.  O terceiro ponto levantado envolve o adiantamento de pagamentos à contratada (i.e. pagamentos anteriores à customização do sistema) , comportamento temerário que expõe a entidade praticante a desnecessário risco de inadimplemento por parte de seu fornecedor. 
50.  Ainda quando tal risco não se concretize (isto é, mesmo havendo a entrega do objeto pago previamente) , a jurisprudência do Tribunal tem considerado a antecipação indevida como causa bastante para irregularidade das contas e imposição de multa autônoma, independentemente da ocorrência de dano (art. 58, inciso II, da Lei nº 8.443/1992) . Nesse sentido, a Diretoria de Jurisprudência extraiu o seguinte enunciado a partir do decidido por meio do Acórdão 334/2015-TCU-Plenário (rel. min. José Múcio Monteiro) :
'Somente devem ser aceitas antecipações de pagamentos contratuais em situações excepcionais nas quais fique demonstrada a existência de interesse público, devendo haver previsão no edital de licitação e serem exigidas as devidas garantias, sob pena de aplicação de multa aos gestores se não atendidas essas condições.'
51.  No caso sub examine, verificou-se a interrupção do contrato, por impulso do Tribunal, quando apenas os dados referentes ao Creci/RS haviam sido integralmente analisados. Desse modo, inobstante divergirem a Selog e os defendentes quanto às consequências do serviço prestado até aquele momento (recuperação de R$ 1.147.244,66) , resta incontroverso que algum serviço foi prestado pelo Consórcio Cota Parte - tanto é que a Selog propõe exculpar a contratada por eventual dano (peça 20, p. 2) .
52.  Ao concluir pela imprestabilidade do sistema (vide seção II deste parecer) , a unidade técnica deixou de elaborar análise sobre a proporcionalidade entre os pagamentos havidos e o serviço ofertado. Tendo sido descontinuada a cessão de direito de uso sobre o sistema, não há como confirmar ou quantificar eventual prejuízo advindo do irregular adiantamento de recursos. (...) " (grifo nosso) 
Desse modo, opinou no sentido de que o Tribunal aplicasse aos responsáveis a multa do art. 58, II, da Lei 8.443/1992, ante a ocorrência de adiantamento de pagamento à contratada. Apontou, ademais, que a punição proposta não representava bis in idem em relação às multas cominadas no TC Processo 003.130/2015-0, por se tratar de condutas diversas.
Na proposta de deliberação que fundamentou o Acórdão 1981/2018-TCU-Plenário, acolhi o posicionamento do MP/TCU, quanto à impossibilidade de se caracterizar, de forma taxativa, a existência de dano ou a quantificação do débito.
Por consequência, ressaltei que deveria haver a reconversão do processo à natureza original de representação.
No entanto, no que tange à possível ocorrência de pagamentos antecipados apontada pelo MP/TCU, assinalei que os responsáveis não haviam sido instados a produzir defesa acerca da referida irregularidade.
Assim, o Tribunal, mediante o Acórdão 1981/2018-TCU-Plenário, decidiu pela reconversão do processo e pela determinação à Selog no sentido de que promovesse a audiência dos responsáveis pela antecipação de pagamentos à empresa contratada pelo Cofeci, no âmbito do pregão presencial 3/2014, para a implementação de sistema informatizado, em descumprimento ao disposto no art. 63 da Lei 4.320/1964.
III
Realizadas as audiências determinadas na referida deliberação, a unidade instrutiva, na derradeira instrução dos autos, resumiu os argumentos dos responsáveis conforme a seguir[footnoteRef:9]: [9:  Peça 66.] 
"a) o objeto do contrato foi dividido entre os serviços de i) cessão de direito de uso, customização, suporte, manutenção e atualização do sistema, prestados pela empresa Spiral Soluções em Gestão Pública-ME, contratados pelo valor de R$ 420.000,00, divididos em doze parcelas mensais de R$ 35.000,00; e ii) auditorias e análise dos dados recebidos e elaboração de relatórios, prestados pela empresa Organização Contábil Setenareski Ltda., contratados pelo valor de R$ 130.800,00, divididos em doze parcelas mensais de R$ 10.900,00. O valor total do contrato foi de R$ 550.800,00;
b) a análise realizada pelo TCU, que apontou a antecipação dos pagamentos, não considerou o custo da fase anterior à execução dos serviços contratados, como o planejamento, os estudos preliminares e o gerenciamento de riscos, e tampouco que os sistemas já estavam disponibilizados pela empresa Spiral;
c) os pagamentos iniciais justificam-se em função do tempo despendido com as atividades iniciais para a implantação e customização do sistema, como demonstram os relatórios apresentados (peça 62, p. 11-199) ;
d) em contratos de duração continuada, os serviços podem não apresentar conclusões estáticas e mensais, devendo ser considerados os resultados obtidos na realização do contrato como um todo;
e) no relatório da inspeção produzido pela Selog, que fundamentou o entendimento do MP/TCU de que haveria evidências de supostas antecipações de pagamento à customização do sistema, não haveria a caracterização concreta sobre como as antecipações teriam ocorrido;
f) o Cofeci contratou um sistema pronto, que necessitava ser customizado e, uma vez disponibilizado o sistema, após a assinatura do contrato, atendendo aos ditames do projeto, entende-se que os valores referentes à cessão de direito de uso seriam devidos;
g) o relatório das análises de conformidade de software anexado (peça 62, p. 200-268) reforçaria os argumentos apresentados, destacando que foram encontrados problemas de conformidade referentes à importação dos sócios do Creci e relatórios, mas que são problemas de solução simples, uma vez que as informações estariam disponíveis no banco de dados;
h) o sistema não apresentou prejuízo, uma vez que o Cofeci conseguiu recolher, por meio da sua utilização, R$ 1.147.244,66 em cotas-parte devidas e não recolhidas." (grifo nosso) 
A seguir reproduzo trecho da análise da Selog quanto às justificativas encaminhadas pelos responsáveis[footnoteRef:10]: [10:  Peça 66.] 
" (...) 18.  A ausência de contrapartida na prestação dos serviços em relação aos pagamentos até então realizados fica evidente na análise realizada em instrução à peça 48, p. 22 do TC Processo 003.130/2015-0, uma vez que os dados não haviam sido migrados após decorridos diversos meses desde o início do contrato:
'202. O consórcio contratado colocou à disposição do Cofeci o sistema web previsto no contrato. No entanto, não foram previstos e nem foram realizados testes durante a homologação e implantação do sistema, não havendo definição de critérios de verificação, pelo Cofeci, do que deveria ser entregue pela contratada.
203. Constatou-se que se encontram armazenados no SIR apenas a enumeração de conselhos regionais e respectivos registros no CNPJ, dados que, por óbvio, já eram de conhecimento do Cofeci e que já se encontravam publicados no sítio eletrônico da entidade antes de ser realizada a licitação.
204. Ao contrário do que afirmaram os gestores, não houve qualquer migração de dados cadastrais de empresas e corretores capaz de gerar relatórios para o Cofeci. Conforme se verifica em relatório de atividades apresentado pelo 'Consórcio Cota Parte Cofeci':
'O regional de Rondônia nos encaminhou os arquivos de cadastro no formato TXT e procedemos a sua importação para o SIR, mas, a migração da base de dados não pode ser completa por que o sistema utilizado pelo Regional está passando por correções.
Encaminhou-nos, também, arquivos financeiros em TXT que não conseguimos importar, pois, apresentam falhas em face da ausência de dados e desconformidades com layout do nosso sistema.
O regional de Pernambuco nos encaminhou, também, os arquivos de cadastro no formato TXT e procedemos a sua importação para o SIR. Igualmente, nos encaminharam arquivos financeiros que não puderam ser importados pelos mesmos motivos do regional de Rondônia.
 (...) 
As análises preliminares dos dados financeiros dos regionais de Rondônia e Pernambuco ficaram prejudicadas em face da impossibilidade da importação dos dados pela ausência de dados nos arquivos encaminhados e desconformidades com layout do nosso sistema. (Relatório de Atividades - março/2015. Peça 34, p. 19-20) .'
205. A contratada apresentou apenas três relatórios de atividades, relativos aos meses de fevereiro, março e abril. A ausência de relatórios de atividades desenvolvidas pela contratada, contudo, não interrompeu a continuidade dos pagamentos pelo Cofeci, constatação que contradiz a afirmação dos gestores do Cofeci de que 'Todos os pagamentos até aqui ocorridos foram precedidos da apresentação dos correspondentes relatórios mensais de atividades' (peça 34, p. 8) . 
206. Confirmou-se, portanto, a realização de pagamentos sem que reste comprovada a devida contraprestação dos serviços. 
207. Também foi constatada a realização de pagamentos em duplicidade no início do mês de março, sem que haja qualquer justificativa.'
19.  Na primeira inspeção realizada em agosto de 2015, cerca de seis meses após o início dos pagamentos, não havia, no sistema, quaisquer dados cadastrais ou financeiros. Já na segunda inspeção, identificou-se que tinham sido inseridos os dados financeiros do Creci do Rio Grande do Sul e dados cadastrais de mais três estados, como consta em instrução à peça 86, p. 6 daquele processo:
'28. Constatamos também que o sistema continuou sendo manipulado mesmo depois da suspensão da execução do contrato determinada pelo relator (peça 24, p. 9) , em 24/6/2015. Isso ficou evidenciado pelo fato de não terem sido encontrados dados dos corretores de imóvel em inspeção pretérita, autorizada em 10/8/2015, mas terem sido encontrados dados cadastrais e financeiros na inspeção autorizada em 11/4/2016. Conforme apresentado na instrução autorizada em 10/8/2015 (peça 48, p. 22) : 
 (...) 
29. Na inspeção autorizada em 11/4/2016, foram encontrados dados cadastrais de três estados Pernambuco (PE) , Rondônia (RO) e Rio Grande do Sul (RS) e dados financeiros do RS. 
30. Diante do fato de o contrato viger de fevereiro (o extrato do contrato está na peça 17, p. 90) a julho de 2015 (a declaração do Cofeci de suspensão da execução do contrato está na peça 34, p. 5) e diante do fato de a inspeção ocorrida em agosto de 2015 não ter encontrado dados cadastrais nem financeiros no SIR (peça 48, p. 22) , mas a inspeção ocorrida em abril de 2016 ter encontrado esses dados no sistema, concluímos que o SIR não foi utilizado enquanto o contrato entre o Cofeci e o Consórcio Cota-parte esteve vigente, porém foram inseridas informações nesse sistema depois que o TCU determinou ao Cofeci que a execução do contrato em análise fosse suspensa.'
20.  Os responsáveis alegam que a análise realizada pelo TCU, que apontou a antecipação dos pagamentos, não considerou o custo da fase anterior à execução dos serviços contratados, e que os pagamentos iniciais se justificam em função do tempo despendido com as atividades iniciais para a implantação e customização do sistema.
21.  Em consulta aos relatórios de atividades apresentados para o mês de fevereiro (peça 62, p. 15-16) , março (peça 62, p. 25-27) , abril (peça 62, p. 32-33) , maio (peça 62, p. 89-90) e junho de 2015 (peça 62, p. 146-147) , consta que foram realizados os serviços de migração de informações, análise dos dados financeiros migrados para o sistema e a elaboração do manual técnico.
22.  No entanto, na inspeção, identificou-se que apenas três relatórios estavam disponíveis (fevereiro, março e abril de 2015) , mas que não havia a contraprestação dos serviços ali declarados. Já na documentação apresentada em resposta a audiência, os responsáveis acrescentaram os relatórios dos meses de maio e junho de 2015.
23.  Ocorre que os dados e informações que deveriam resultar dos serviços descritos nos relatórios não estavam disponíveis no sistema quando a equipe realizou a primeira inspeção, autorizada em 10/8/2015, e foram posteriormente inseridos, como verificado na segunda inspeção, autorizada em 11/4/2016, o que comprova a ocorrência de pagamentos por serviços até então não realizados, demonstrando que as antecipações ocorreram em virtude da ausência dos dados, ao contrário do que alegam os responsáveis." (grifo nosso) 
24.  Quanto ao relatório de conformidade de software apresentado (peça 62, p. 200-268) , este não aborda a antecipação de pagamentos, mas apenas aspectos técnicos do sistema a fim de validá-lo em relação às especificações do edital, não havendo qualquer análise quanto à temporalidade da prestação dos serviços pelo consórcio Cota-parte.
25.  Sobre as diversas alegações dos responsáveis de que a implantação do Sistema não teria gerado prejuízos, pois o Cofeci teria conseguido recolher R$ 1.147.244,6 em cotas-parte não recolhidas, tal fato não guarda qualquer relação com a antecipação dos pagamentos ora analisada.
26.  Diante do exposto, os responsáveis não afastaram a irregularidade referente à ocorrência de pagamentos antecipados ao Consórcio Cota-parte, razão pela qual se propõe sejam rejeitadas as razões de justificativa apresentadas pelos Srs. João Teodoro da Silva (CPF 025.512.842-87) e André Luiz Bravim (CPF 157.714.079-68) , com consequente aplicação, individualmente, da multa prevista no art. 58, II, da Lei 8.443/1992, fixando-lhes o prazo de 15 (quinze) dias, a contar das notificações, para que comprovem, perante o Tribunal (art. 214, III, 'a', do RI/TCU) , o recolhimento da dívida ao Tesouro Nacional, atualizada monetariamente desde a data do acórdão até a do efetivo recolhimento; se for paga após o vencimento, na forma da legislação em vigor." (grifo nosso) 
O MP/TCU, novamente representado pelo procurador Rodrigo Medeiros de Lima, aquiesceu à proposta de mérito da unidade instrutiva[footnoteRef:11]. [11:  Peça 70.] 
IV
O MP/TCU, no parecer relativo à primeira proposta de mérito da unidade instrutiva, concluiu que, em alguma medida, o serviço contratado foi realizado, sendo devida a respectiva remuneração. Destacou, portanto, a impossibilidade de se quantificar eventual débito.
De outra parte, o MP/TCU considerou que teria havido adiantamento de pagamentos à contratada, realizados anteriormente à customização do sistema, representando comportamento temerário, que expôs o conselho a risco desnecessário de inadimplemento por parte do fornecedor.
A Selog, na derradeira instrução de mérito, por sua vez, apontou que os relatórios de atividades elaborados até junho de 2015 (ou seja, seis meses após a assinatura do contrato) informaram a realização de serviços de migração de informações, a análise dos dados financeiros migrados para o sistema e a elaboração do manual técnico, os quais, contudo, não foram localizados no sistema pela equipe quando da realização da primeira inspeção, realizada em agosto de 2015.
Somente na segunda inspeção, realizada em abril de 2016, quando o contrato não estava mais vigente, constatou-se a existência de informações relativas a algumas regionais no banco de dados do sistema.
Assim, concluiu que os valores gastos no âmbito do contrato constituíram antecipação de pagamento, por considerar que os dados e as informações teriam sido incluídos posteriormente aos pagamentos.
De fato, embora não se tenha mostrado viável a quantificação de eventual débito, não restou claramente delineado o que estava sendo efetivamente pago a cada mês durante o período de execução do contrato em análise. Considerando que os pagamentos mensais ao consórcio contratado foram realizados normalmente e que a inserção das informações no sistema, que justificariam tais pagamentos, ocorreu a destempo, quando, inclusive, o contrato já se encontrava expirado, é de se compreender que tal situação se configura como antecipação de pagamento.
A condução confusa do procedimento licitatório por parte da unidade jurisdicionada acabou por permitir esse tipo de situação, em que se constatou a ocorrência de pagamentos sem definição de critérios de aferição do que foi executado e da relação entre a execução e o pagamento que seria devido.
De acordo com o orçamento da contratação[footnoteRef:12], o modelo da carta proposta[footnoteRef:13], bem como a minuta do contrato[footnoteRef:14], as licitantes deveriam oferecer cotações para: (i) implantação da solução; (ii) cessão de direito de uso, customização, suporte, manutenção e atualização do sistema (pelo período de 12 meses) ; e (iii) assessoria, consultoria e auditoria (pelo período de 12 meses) . [12:  Anexo II do edital, peça 1, p. 81 do TC Processo 003.130/2015-0.]  [13:  Anexo V do edital, peça 1, p. 84 do TC Processo 003.130/2015-0.]  [14:  Anexo VII do edital, peça 1, p. 86 do TC Processo 003.130/2015-0.] 
Na fase de lances, a proposta do consórcio Cota Parte Cofeci, ao final, obteve a terceira colocação. Tendo em vista que as duas primeiras colocadas foram desclassificadas, o consórcio, após negociação com o pregoeiro, aceitou a redução de seu preço, tendo sido declarado o vencedor do certame.
Sem que se saiba o motivo, não constou da nova cotação apresentada pelo consórcio vencedor a parcela relativa ao serviço de implantação da solução.
Tampouco o contrato assinado previu a necessidade de pagamento pela referida etapa prévia, diferentemente do que constava da minuta do contrato anexa ao edital[footnoteRef:15]. [15:  Peça 17, p. 72 do TC Processo 003.130/2015-0.] 
Em sua defesa, os responsáveis não aduziram elementos suficientes para justificar a ocorrência de custos referentes a atividades iniciais para a implantação do sistema, os quais nem sequer constaram da última cotação de preços e do instrumento contratual assinado.
Quanto à responsabilização, observo que, conforme ofícios de audiência[footnoteRef:16], os Srs. João Teodoro da Silva, então presidente do Cofeci, e André Luiz Bravin, superintendente da autarquia e pregoeiro do pregão presencial 3/2014, foram ouvidos quanto à "realização de pagamentos à empresa contratada pelo Conselho Federal de Corretores de Imóveis (Cofeci) , anteriormente à customização do sistema informatizado, no âmbito do pregão presencial 3/2014, em descumprimento ao disposto no art. 63 da Lei 4.320/1964". [16:  Peças 51, 52 e 59.] 
Em sua defesa, o Sr. André Luiz Bravim argumentou que, "nos termos da estrutura organizacional do Cofeci, exercemos o cargo de superintendente, não tendo competência para ordenar despesas nem de participar da execução de contratos"[footnoteRef:17]. [17:  Peça 64.] 
De fato, não há, nos autos, elementos que indiquem que o responsável realizasse pagamentos contratuais ou fosse responsável pelo atesto da prestação de serviços. Consta, apenas, que foi o pregoeiro do pregão presencial 3/2014, tendo sido, inclusive, condenado ao pagamento de multa devido a irregularidades no edital e na condução do pregão, mediante o Acórdão 2953/2016-TCU-Plenário.
No que tange ao Sr. João Teodoro da Silva, conforme regimento interno do Cofeci, possuía, na condição de presidente, a competência de realizar pagamentos contratuais.
Nesse sentido, pedindo vênias por divergir parcialmente da unidade instrutiva e do Parquet especializado, manifesto-me no sentido de que devem ser acatadas as razões de justificativa do Sr. André Luiz Bravim, rejeitadas as razões de justificativa do Sr. João Teodoro da Silva, cominando, ao último, a multa do art. 58, II, da Lei 8.443/1992.
Além disso, deve ser expedida ciência à unidade jurisdicionada, no sentido de que constituiu falha a aceitação da proposta do consórcio contratado e a assinatura de contrato em condições que não retrataram o conteúdo do edital da licitação e seus anexos, situação que fere o princípio da vinculação ao instrumento convocatório, consoante jurisprudência do Tribunal[footnoteRef:18]. [18:  Vide Acórdão 688/2008-TCU-Primeira Câmara, relator ministro Marcos Bemquerer, 2146/2007-TCU-1ª Câmara, relator ministro Marcos Vilaça, entre outros.] 
V
Na instrução à peça 20, identificou-se que um profissional do próprio Cofeci formulou a defesa dos responsáveis nos autos.
A Selog, naquela ocasião, propôs determinar ao conselho que se abstivesse de utilizar os serviços advocatícios de seu corpo técnico para defender dirigentes (ou ex-dirigentes) da entidade em processos administrativos ou judiciais, quando comprovado que os atos praticados teriam sido manifestamente ilegais ou contrários aos interesses da instituição, tendo em conta o caráter personalíssimo de sua responsabilização.
Contudo, na derradeira instrução dos autos, a Selog retifica sua proposta e, com fundamento no art. 7º da Resolução TCU 265/2014, propõe que tal falha seja objeto de ciência ao Cofeci, com o que estou de acordo.
Com relação à proposta de determinação ao Cofeci constante do parecer do MP/TCU[footnoteRef:19], relativa à observância à IN SLTI 4/2010 e às diretrizes constantes da jurisprudência do Tribunal quando do planejamento da contratação de serviço de tecnologia da informação, é mais adequado, de acordo com os critérios disciplinados na Portaria-Segecex 13/2011, que o fato seja objeto de ciência à entidade. [19:  Peça 22.] 
***
Diante do exposto, voto pela aprovação do acórdão que ora submeto à apreciação deste Colegiado.
TCU, Sala das Sessões Ministro Luciano Brandão Alves de Souza, em 25 de março de 2020.
Weder de Oliveira
Relator